臺灣高等法院臺中分院民事裁定
111年度抗字第446號
抗  告  人  楊素綢  


相  對  人  賴楊阿幼（歿）

上列抗告人因與相對人間拆屋還地事件，對於民國111年10月3日
臺灣臺中地方法院111年度訴字第2257號所為裁定提起抗告，本
院裁定如下：
      主  文
抗告駁回。
抗告程序費用由抗告人負擔。
      理  由
一、抗告意旨略以：伊起訴時係以原審被告楊丁勳等人（含相對
    人在內）為被告，訴請拆屋還地並給付相當於租金之不當得
    利，惟因抗告人無從於起訴時獲悉相對人已死亡之事實，而
    原審法院既依職權查詢相對人業已死亡，並未依民事訴訟法
    第199條規定適時行使闡明權，命抗告人提出相關資料，並
    於查悉相對人有繼承人者，則改列其繼承人為被告，若無人
    承認繼承者，則由其遺產管理人為被告，予以補正及追加合
    法當事人之機會，即就相對人部分逕駁回抗告人之訴，顯有
    違誤，求為廢棄原裁定，並發回原審法院等語。
二、按人之權利能力，始於出生，終於死亡，民法第6條定有明文。有權利能力者，有當事人能力。原告之訴，有原告或被告無當事人能力者，法院應以裁定駁回原告之訴，民事訴訟法第40條第1項、第249條第1項第3款分別定有明文。是被告於起訴前已死亡，則原告起訴時，被告已無當事人能力，尚不生補正之問題。且民事訴訟法第168條所定之承受訴訟，必以當事人於訴訟程序進行中死亡，始得由法定應續行訴訟之人承受其訴訟，若於起訴前死亡者，原即欠缺當事人能力之要件，亦無從適用上開規定命其繼承人承受訴訟之旨（最高法院91年度台上字第455號裁定意旨參照）。經查：
　㈠抗告人於民國111年7月12日向原審法院對相對人訴請拆屋還
    地部分，因相對人業已於110年5月23日死亡（見原審卷第16
    7頁個人戶籍資料)，依上開說明，抗告人係以無當事人能力
    之相對人為被告，且屬無法補正之事項。從而，原裁定駁回
    對相對人之起訴，於法並無違誤。
　㈡又抗告人雖以原審法院既能命抗告人提出其餘被告楊春桃、
    楊春美、阮氏鳳、楊玉青之戶籍謄本，何以未能行使闡明權
    而命其提出相對人之戶籍謄本，而逕依職權查詢相對人之個
    人戶籍資料，顯未與抗告人為補正之機會云云。惟按，審判
    長應向當事人發問或曉諭，令其為事實上及法律上陳述、聲
    明證據或為其他必要之聲明及陳述；其所聲明或陳述有不明
    瞭或不完足者，應令其敘明或補充之，民事訴訟法第199條
    第2項固有明文。然係以當事人之聲明或陳述有不明瞭或不
    完足者為限（最高法院106年度台上字第1279號裁定意旨參
    照）。查抗告人向原審法院起訴時，明確記載以相對人為被
    告，並無不明瞭、不完足之情形，審判長未為闡明，自無違
    反上開法條所規定之闡明義務。再依送達證書之記載，其他
    當事人或有改名，或寄存送達，甚至送達住址不明情況（見
    原審卷第47-53頁），故有命抗告人提出其等戶籍謄本之必
    要；而抗告人並未於起訴狀載明相對人已死亡有繼承人不明
    情形，且送達予相對人之訴訟文書，係由其同居人收受（見
    原審卷第41頁），則原審法院未命抗告人提出相對人之戶籍
    謄本，於法尚無違誤。至抗告人雖提出臺灣高等法院臺南分
    院110年度抗字第136號民事裁定書（見原審卷第189-191頁
    ）而認應原審法院應行使闡明權，適時曉諭其補正及為適切
    之處理，然該案件之抗告人於起訴狀即已載明被告死亡之事
    實（見原審卷第190頁），顯與本件抗告人於起訴狀未載明
    相對人死亡之事實不同（見原審卷第13頁），自難予以比附
    援引，附此敘明。
三、綜上所述，抗告論旨所執前詞，指摘原裁定不當，求予廢棄
    ，非有理由，應駁回其抗告。惟本件係數被告中，有被告於
    起訴前死亡，主張依民事訴訟法第255條第1項第5款規定，
    非不能以訴之變更或追加方式改列繼承人為被告當事人（臺
    灣高等法院暨所屬法院95年法律座談會民事類提案第28號決
    議意旨參照），併予敘明。
四、據上論結，本件抗告為無理由，依民事訴訟法第495條之1第
    1項、第449條第1項、第95條、第78條，裁定如主文。
中　　華　　民　　國　　111 　年　　11　　月　　18　　日
                 民事第六庭   審判長法　官  楊熾光
                                    法　官  戴博誠
                                    法　官  莊宇馨
正本係照原本作成。
不得再抗告。
                                    書記官  黃粟儀

中　　華　　民　　國　　111 　年　　11　　月　　18　　日